【裁判字號】    98,台上,5630
【裁判日期】    980930
【裁判案由】    偽造文書
【裁判全文】
最高法院刑事判決            九十八年度台上字第五六三０號
上  訴  人  甲○○
選任辯護人  郭啟榮律師
上列上訴人因偽造文書案件，不服台灣高等法院中華民國九十六
年四月十二日第二審更審判決（九十六年度上更(一)字第一０號，
起訴案號：台灣板橋地方法院檢察署九十一年度偵字第二一七七
三號），提起上訴，本院判決如下：
    主  文
上訴駁回。
    理  由
按刑事訴訟法第三百七十七條規定，上訴於第三審法院，非以判
決違背法令為理由，不得為之。是提起第三審上訴，應以原判決
違背法令為理由，係屬法定要件。如果上訴理由書狀並未依據卷
內訴訟資料，具體指摘原判決不適用何種法則或如何適用不當，
或所指摘原判決違法情事，顯與法律規定得為第三審上訴理由之
違法情形，不相適合時，均應認其上訴為違背法律上之程式，予
以駁回。本件原判決認定上訴人甲○○有如原判決事實欄所載，
原與乙○○合夥經營湳雅漁村餐廳，為警查獲非法僱用大陸地區
人民陳紅梅及越南國籍人朱成戰在該餐廳從事未經許可之工作，
上訴人因涉嫌違反台灣地區與大陸地區人民關係條例及就業服務
法之犯罪，移送台灣板橋地方法院檢察署檢察官偵查，乃決意拆
夥。經協議結果，由上訴人退出餐廳之投資及經營，乙○○則負
責承擔上開案件可能面臨之罰金，且為確保乙○○履約，乙○○
交付合計新台幣（下同）一百五十萬元之支票二紙予上訴人收受
，並立書言明多退少補。嗣違反台灣地區與大陸地區人民關係條
例部分，聲請台灣板橋地方法院板橋簡易庭以簡易判決處刑，判
處罰金四萬元，如易服勞役，以九百元即銀元三百元折算一日確
定，違反就業服務法部分，則為不起訴處分確定。詎上訴人竟基
於行使偽造公文書及詐欺取財犯意，先偽造所謂「台灣板橋地方
法院檢察署檢察官九十一年度審定字號第三三五五號判決處分書
」及「台灣板橋地方法院檢察署檢察官九十年度偵字第三三五五
號聲請刑事判決處刑書」，其中主要植入：上訴人「意圖營利僱
用非法勞動者科以最高罰金新台幣壹佰伍拾萬元」及附錄違反台
灣地區與大陸地區人民關係條例第八十三條之罰金最高度刑為「
第一項『伍拾萬元』（原為三十萬元）、第二項『臺（應係「壹
」之誤）佰萬元』（原為六十萬元），第三項『臺（應係「壹」
之誤）佰伍拾萬元』（原為六十萬元）」（本件偽造之檢察書類
，下稱系爭偽造公文書）。爾後，持系爭偽造公文書影本訛詐乙
○○，欲使乙○○給付其一百五十萬元，足以生損害於台灣板橋
地方法院檢察署及乙○○。惟乙○○閱後感覺有異，以留底影本
請教友人，經查證後發現與一般檢察書類格式不符，而提出檢舉
，上訴人行詐始未得逞等情，因而撤銷第一審科刑之判決，改判
仍論處上訴人行使偽造公文書罪刑，並諭知相關沒收，從形式上
觀察，採證、認事及用法，俱無違誤。上訴意旨行使偽造公文書
部分以：(一)、原判決附件一，即真正之九十一年度偵字第三三五
０號聲請簡易判決處刑書，其上並無「台灣板橋地方法院檢察署
印」之公印文；附件二，即真正之九十一年度偵字第三三五０號
不起訴處分書，其上形似公印文之字跡不明，一片模糊，無論如
何套印或影印，其結果不可能使之更明晰。原判決竟認上訴人以
之影印，並憑以製作系爭偽造公文書，有認定事實違背經驗法則
之違法。(二)、原判決未查明本件真正之聲請簡易判決處刑書、不
起訴處分書究係何日何時送達上訴人？送達方法為何？即遽認「
上訴人於該公文書應於同年三、四月間即已寄達被告收受」，又
認定上訴人「係於民國九十一年五月上旬以前取得」，有認定事
實不憑證據之違背法令。(三)、上訴人識字不多，此經與上訴人在
餐廳同事之證人袁連福證明屬實，並無能力製作系爭偽造公文書
。而原判決憑以推論系爭偽造公文書為上訴人所偽造之證據，並
非間接證據，是採證有違證據法則等語。惟查證據之取捨、事實
之認定，乃事實審法院職權行使之範圍，事實審法院經調查證據
之結果，本於確信，依自由心證之取捨證據，苟其取捨，與經驗
法則或論理法則無違，即不得任意指為違法，而據為適法之第三
審上訴理由。本件原審就原判決附件一、二所示真正之台灣板橋
地方法院檢察署九十一年度偵字第三三五０號聲請簡易判決處刑
書、不起訴處分書，與上訴人持以出示乙○○之系爭偽造公文書
影本，其內容、格式，比較結果，並不相同之情，事證俱在，已
無疑義。次查原判決以：上訴人雖否認系爭偽造公文書為其偽造
云云，然對於系爭偽造公文書之來源，卻無法合理說明，所為否
認偽造之辯解，已有疑竇。復以：系爭偽造公文書，其文字詞
句與內容均與法定文書相距甚遠，顯見並非法律專業人士所為，
而與上訴人之小學程度相合，而偽造之文書，多有錯別字，且多
有文不達義之情形，並與證人袁連福結證所稱，上訴人識字不多
云云，正相吻合。在上訴人出示該公文書影本予乙○○，要求
乙○○準備金錢之前，除上訴人之外，並無證據顯示別有他人知
悉該二公文書之存在。系爭偽造公文書內容所載金額一百五十
萬元，適與乙○○交付於上訴人用為擔保罰金繳付之二張支票之
金額相同，上訴人因而得以全額取得乙○○交予一百五十萬元支
票之權利。按證據在直接關係上，固不能直接推論待證事實，然
由其足以證明之他項事實，本於推理作用足以間接證明待證事實
者，均不得謂非間接證據。原判決所採以上三項證據，核之文
書製成，其特性與上訴人之文字能力相符，自有間接推論之關聯
性；之證據，依反向推論，得以排除他人偽造之可能，有間接
推論之證據價值；之事實，原判決認上訴人有此偽造之動機，
核不違經驗法則。上訴意旨指其等並非間接證據，殊屬誤解。而
原判決綜合上訴人持系爭偽造公文書以行使之情，憑以推論，核
屬事實審適法行使。其餘上訴意旨所指各節，僅攸關上訴人如何
偽造之細微末節，核不足影響事實之認定，非上訴第三審之適法
理由。綜上所述，上訴意旨徒憑己意或就原判決已有說明之事項
，或就原審判斷證據證明力之合法職權行使，漫指其違法，重為
單純事實上之爭執，難謂係適法上訴第三審之理由，其上訴違背
法律上之程式，應予駁回。至於詐欺部分核屬刑事訴訟法第三百
七十六條第四款之案件。依法不得上訴於第三審法院，縱此部分
與前開所犯行使偽造公文書部分有修正前刑法第五十五條之方法
結果牽連關係，為裁判上一罪，但行使偽造公文書部分之上訴為
不合法，本院應從程序上予以駁回，而無從為實體上判決，對於
輕罪之此部分，亦無從適用審判不可分原則，為實體判決，上訴
人猶提起上訴，顯為法所不許，應予駁回。
據上論結，應依刑事訴訟法第三百九十五條前段，判決如主文。
中    華    民    國  九十八  年    九    月   三十   日
                      最高法院刑事第五庭
                          審判長法官  陳  正  庸
                                法官  林  秀  夫
                                法官  宋      祺
                                法官  陳  祐  治
                                法官  韓  金  秀
      本件正本證明與原本無異
                                      書  記  官
中    華    民    國  九十八  年    十    月    五    日
                                                      Ｅ


司法院資訊處製作；財團法人民間司法改革基金會備份。
